【裁判字號】    89,判,2046
【裁判日期】    890622
【裁判案由】    綜合所得稅
【裁判全文】
行  政  法  院  判  決                          八十九年度判字第二○四六號
    原      告  甲○○
    被      告  財政部臺灣省北區國稅局
右當事人間因綜合所得稅事件，原告不服行政院中華民國八十八年六月三十日台八八
訴字第二五三七六號再訴願決定，提起行政訴訟。本院判決如左︰
    主  文
原告之訴駁回。
    事  實
緣原告八十一年度綜合所得稅結算申報，被告以其漏報本人及配偶江淑卿取自國防部
中山科學研究院（以下簡稱中科院）之薪資所得計新台幣（下同）四八一、四七六元
，乃核定補徵稅額三八、五一八元。原告不服。就其本人及配偶取自中科院薪資所得
四八一、四七六元部分，申經復查結果，未准變更。原告仍表不服，提起訴願、再訴
願，遞遭決定駁回，遂提起行政訴訟，茲摘兩造訴辯意旨於次：
原告起訴意旨及補充理由略謂：一、系爭所得（品位加給、技術加給部分）應免徵所
得稅：（一）本件系爭「品位加給、技術津貼」依所得稅法第四條第八款之之法意旨
在對於從事研究開發工作者，予以租稅優惠，以便提昇國家科技水準，並改善社會生
活條件。細究中科院所研發者，乃涉及國家安全、全民福祉之國防科技，非一般民生
科技所可比擬，而一般科技之研發尚且予以租稅優惠，舉輕以明重，本案之研發自應
給予更高之優渥與獎勵，故而本案原告所領取者，不論名稱究係品位加給，抑或技術
津貼，均為研究補助費，應合於免稅優惠之立法目的，依法免納所得稅。（二）被告
認定系爭所得為應稅所得，其所依據者為財政部六十八年十一月三十日台財稅字第三
八五○一號函釋「一、凡依職級按月、定額發給者，屬研究人員之薪資所得，應辦理
扣繳，並於年度申報綜合所得稅。二、如係按研究計畫個案給付，並非通案、按職級
、按月給付者，則為研究補助費，依法可免納所得稅。．．．」，依該函釋內容以察
：本件系爭所得究竟是否屬免稅之研究補助費，首先應審查者，為該項所得之本質，
而非給付之方式，被告以法律未規定之要件限制免稅之認定標準，顯然與「租稅法定
主義」有違。本質確為免稅之研究補助費，此由十數年來扣繳機關及徵，納雙方均如
此認定，姑且不論本件系爭之品位加給（或技術津貼）本質為何，但就中科院自申請
及至發放該項所得予員工之過程觀之，亦合於上開財政部函釋說明第二點免納所得稅
之要件。按本案研究補助費係以「個案」申請。換言之，是針對每個研究計畫個別申
請，且其發放方式是依各個員工對各個不同之專案所作之各別貢獻程度，分別發放。
因此，在不同之專案中，各參與員工所領取之研究補助費，並不固定，亦即並非定額
給付。再研究補助費依其性質原應依各階段進度，分別給予，但國防科技之研發乃經
年累月始能獲得成果（短者三年五年、長者逾十年），倘堅持該原則，將置員工生活
於不顧，有鑒於此，在會計上乃依員工參與程度不同，分別計算獎勵津貼之金額採按
月給付，此乃權衡變通之辦法，惟中科院係專案個別申請研究補助費，且按研究計畫
個案分別給付，應無疑義，由上述得知，本件之品位加給（或技術津貼）所得，依該
函釋應屬免稅範圍。（三）原告對民事法院請求判決退休事項，民事法院未將本件系
爭研究補助費列為薪資所得，即未列入退休金請領範圍。由此知，本件技術津貼所得
應屬免稅範圍。二、政府機關對人民之信賴應予保護：（一）對有爭議事項，應選擇
對人民最有利之方法為之，為現代法治國家行政權作用之基本原則。並參照「誠信原
則」、「信賴保護」及「不溯既往」原則，對本件有爭議之薪資所得，自不應扣稅。
(二)且按公法上之爭訟，應有信賴保護原則之適用，蓋不管行政機關之決定是否合法，
除了重大且明顯之瑕疵或其違法係可歸責於納稅義務人外，行政機關之行為一經表露
於外，人民通常會對其所造成「法律狀態」之存續寄以信賴，並以之作為行為依據，
此種依據之信賴，應受保護，否則人民將生活於一不確定之法律狀態中。１．本案品
位加給（或技術津貼）應否課徵所得稅，早在六十八年財政部即擬具辦法報行政院六
十八年十一月八日台六十八訴第一一二○四號函准備查在案，並以台財稅第三八五○
一號函國防部，中科院秉此遵循往例，就系爭所得仍依法認定免稅。因此，並未開立
扣繳憑單給原告。甚者，稅捐稽徵人員逐年審閱中科院相關之會計資料，對系爭金額
未予扣繳乙節，均未予置喙，洵證稅捐稽徵人員同意中科院對該所得性質認定為研究
補助費，屬免稅範圍，是屬合法、適當。又八十一年十一月三日中科院尚以中科院（
八十一）訓誠字第一六八七三號函被告，檢送有關研究補助費之相關資料及其性質說
明，以證實該筆研究補助費應屬免徵所得稅範圍，該局亦無疑義。顯然原告對系爭所
得免納所得稅之信賴利益應受保護。至再訴願決定理由稱「所得稅法第九十五條之規
定，僅係為加強課稅資料之正確性，授予稽徵機關調查及督促扣繳義務人對於扣繳報
告之確實，尚不因稽徵機關未為調查或督促扣繳義務人，即認納稅義務人就其取得之
所得不負申報之義務」顯係規避責任之詞。２．再就財稅機關之作為以觀，除前項所
述外，財政部賦稅署於八十年一月四日就納稅義務人所提出中科院非軍職人員薪資未
盡合理之建言，移交桃園縣稅捐稽徵處查明，經該處大溪分處派員瞭解調查結果略以
：據中科院稱其員工薪資係分本俸及品位（研究補助費）兩部分，本俸依法課稅，至
品位依所得稅法第四條第八款規定，依法免納所得稅。並函復納稅義務人略以：中科
院員工研究加給係政府為獎勵科技人員科技研究工作之補助費，此研究補助費台端建
議應改成單一薪俸核課綜合所得稅，以健全所得稅制，此案俟所得稅法修正時將一併
建議上級單位參採。按對於法律之規定有疑義者，自當以命令補充之，本案系爭所得
依上開所陳，迨至八十年稅捐機關仍視為免納所得稅之所得。因此，法律見解或行政
命令縱有變更，亦應詳述理由，重新發布，並自新函令頒布日生效，否則人民財產權
之保障，將無所依歸。３．溯自八十一年七月一日被告成立，對中科院給付之「品位
加給」與「技術津貼」究竟可否適用所得稅法第四條第八款規定免課所得稅，認滋生
疑義，乃於八十二年四月十五日北區國稅三第八二○○七三○七號函財政部建議「考
量中科院薪給制度對研究補助費性質之加給未按個案給付，致應列入課稅範圍之因素
，採不溯既往原則；明定自八十二年度起，中科院非軍職人員研究補助費性質之品位
加給、技術津貼均應列入薪資所得扣繳範圍，並應依法申報綜合所得稅。」按：（Ａ
）政府機關乃屬一體，尚不得因編制之改變，而否認前者之作為，是以在未有新函令
發布前，自不應因編制之改變，肆意將免稅所得改列為應稅所得。（Ｂ）又被告亦坦
承系爭品位加給（及技術津貼）究竟是否合於免稅要件滋生疑義，如此自應由主管機
關函釋清楚，在未函釋前，自應依往例就有利人民部分，從優適用。（Ｃ）再被告於
該函中亦建議「採不溯既往原則；明定自八十二年度起．．．」，洵證以往有利納稅
義務人之行為效果，不應剝奪，並且應自「明定」課稅之時點後，始行通知依法申報
。三、其他有利原告之見解：（一）又李前總統在八十四年十月十二日裁示「中山科
學研究院文職員工『品位加給』及『技術津貼』所得稅追繳案，財稅單位對法律的引
用，不宜因時而異，以溯及既往的方式，追課亦有不妥，本案及人數眾多波及層面
甚廣，其可能衍生之社會問題，應予重，希行政院相關單位盡速妥善處理，以免影
響政府威信及當事人權益」。從而，被告追課五年稅款，影響政府威信及當事人權益
。縱然不為原告權益計，亦得為國家科技發展長遠計，並非全然免稅的租稅優惠制，
是為中科院吸收優秀新血輪，永續發展的不二法門。斷非一億餘元的區區稅收所得所
可比擬。被告基於職掌欲追課此一億餘元稅收本無可厚非，惟以另類思維來思考，顯
然又不符國家整體利益之要求，有因小失大之譏。（二）又訴願法第十九條：「訴願
就書面審查決定之，必要時，得為言詞辯論。」第二十六條：「各機關辦理訴願事件
，應設訴願審議委員會，組成人員以熟諳法令者為原則，其中社會公正人士、學者、
專家不得少於訴願審議委員會成員三分之一」規定，原告認為此案牽連甚廣，行政院
及財政部所屬訴願委員會未召開言詞辯論，亦有失公允。（三）再則中科院組成工作
分子約類分為軍官及文職人員，文職人員又細分為文官、科技聘僱、技術員、行政聘
僱、僱工五類，其中軍官、文官、科技聘僱皆同領受品位加給，但軍官的品位加給至
今仍是免稅，而文官、科聘人員的品位加給如不能免稅，將導致同工不同酬的不平衡
心理產生，而損及研發成效，是為當時層峰核予品位加給、技術加給免稅的另一主要
考量之因素。（四）聯合報八十七年二月二十六日報導：今年起中小學教師之課後輔
導、暑期藝術活動所得，要開始繳納所得稅。檢此篇報導，原告赫然發現財稅單位
並未就另發現應徵之稅捐者，依法應補徵教職員五年漏稅額並予於處罰，僅以「不瞭
解」一詞帶過。另外軍醫除軍餉免稅外，在軍醫院執業的加給均需繳稅，而中科院軍
職員工除軍餉外，其研究加給（品位加給）亦可免稅負。此種不公平的現象，顯示財
稅單位嚴重違法失職，圖利特定階層人士。（五）自立晚報八十七年五月二十三日報
導中科院的成立創始，及現今面臨的困境，追課品位（技術）加給所引起抗爭事件，
十分詳實，其中提及中科院是由蔣介石總統一聲令下而創立，顯然一般輿論亦承認中
科院的創立，來自於動員戡亂時期所賦於總統權利而成立的研發機構，其享有免稅之
租稅優惠待遇，是可以推論而得。四、綜合上述，本件系爭技術津貼，除主管財稅機
關合理說明該項所得不予免稅之理由，並發布新函令，否則應依歷年來徵、納雙方共
識，就系爭所得列入免申報並繳納所得稅之項目。為此，請行言詞辯論，並命中科院
參加訴訟後，判決撤銷原處分及一再訴願決定等語。
被告答辯意旨略謂︰中科院之預算雖分別依計畫編列人事費支應其員工之各項給與，
但實際上領受「科技品位加給」或「技術津貼」之非軍職人員，無論配屬之單位或參
與不同計畫，悉依該院所訂「科技人員品位加給支給標準表」、「技術員薪給標準表
」之等級，每月按級定額領取「科技品位加給」或「技術津貼」。該院與其聘僱人員
之約定事項亦載明所指薪給，除實物代金及眷補費外，包括全部給與，是以該院非軍
職人員所領受之「科技品位加給」或「技術津貼」，核屬其因提供勞務所取得之報酬
，另被告於八十二年間曾派員前往該院現場瞭解結果，該院支付非軍職人員之「科技
品位加給」及「技術津貼」係採按月給付方式，是原核定以系爭薪資所得（研究補助
費或品位加給）四八一、四七六元，併課當年度綜合所得額，核定應補稅額三八、五
一八元，要無不合，請予維持。至原告主張於申報所得稅時，即依當年度扣繳憑單誠
實申報，被告怠於事實之認定，而在認定標準未明確前，追溯補徵系爭所得之綜合所
得稅，實有悖依法課稅原則乙節；按財政部六十八年十一月三十日台財稅第三八五○
一號函釋，中科院發給研究人員之研究加給依職級按月定額發給者，應屬各該研究人
員之薪資所得，應於給付時應依法辦理扣繳，所得人並應於年度結算申報時合併申報
課稅，並自六十九年一月起適用。是「品位加給」屬薪資所得應合併申報課稅已臻明
確，原告主張顯係對法令之誤解。原告另主張稅捐稽徵人員逐年審閱中科院相關之會
計資料，對系爭金額未予扣繳，均未予置喙，顯證同意中科院對該所得性質認定為研
究補助費，屬免稅範圍乙節，查就中科院系爭「品位加給」及「技術津貼」是否依法
扣繳、申報情事，於被告成立前即八十年元月間經桃園縣稅捐稽徵處大溪分處去函中
科院請依法辦理，被告成立後亦先後多次函請中科院提示資料供核，此有被告所屬大
溪稽徵所八十三年一月二十二日北區國稅大溪審第00000000號等函件可稽，
是原告主張委無足採。且按現行所得稅法對此相關之規定條文，係於五十二年制訂迄
今，對系爭「品位加給」及「技術津貼」應依法課徵所得稅之規定並未修正，被告依
所得稅法規定補徵八十一年度綜合所得稅，依法並無不合，請予維持。
    理  由
按中華民國政府或外國政府，國際機構、教育、文化、科學研究機構、團體，或其他
公私組織，為勵進修、研究或參加科學或職業訓練而給與之學金及研究、考察補
助費等所得，免納所得稅。但受領之學金或補助費，如係為授與人提供勞務所取得
之報酬，不適用之，為行為時所得稅法第四條第八款所規定。又凡公、教、軍、警、
公私事業職工薪資及提供勞務者之所得，為薪資所得，該項所得之計算，以在職務上
或工作上取得之各種薪資收入為所得額；前項薪資包括薪金、俸給、工資、津貼、歲
費、金、紅利、各種補助費及按月或按年分期給付之退休金或養老金。但為雇主之
目的，執行職務而支領之差旅費、日支費及加班費不超過規定標準者，及依同法第四
條規定免稅之項目，不在此限，復為同法第十四條第一項第三類所明定。查本件原告
八十一年度綜合所得稅結算申報，被告以其漏報本人配偶江淑卿取自中科院之薪資所
得計四八一、四七六元，乃核定補稅額三八、五一八元。原告不服，就其與配偶取自
中科院薪資所得部分申經復查結果，未准變更，提起訴願、再訴願，遞遭決定駁回，
遂提起行政訴訟，主張如事實欄所載。經查，憲法第一百六十五條係規定教育科學藝
術工作者生活之保障，與憲法第十九條規定人民有依法律納稅之義務，兩者併行不悖
。前者，要求政府依國民經濟進展之情形，隨時提高教育科學藝術工作者之待遇；但
並不因此免除該類人員依法納稅之義務。因此，除非法律明定，得免納稅義務者外，
稅捐單位對之課徵各類稅款，無違憲法第十九條、第一百七十一條及中央法規標準法
第十一條之規定。從而，中科院不論依何法源設立，其給付之所得，除非法律明定免
徵綜合所得稅外，自不得解免納稅之義務。又行政法上所謂信賴保護原則，係指人民
因相信既存之法秩序，而安排其生活或處置其財產，則不能因嗣後法規之制定或修正
，而使其遭受不能預見之損害，用以保護人民之既得權益。本原則之適用，係在禁止
新制定或修正法規有溯及既往之效力。而所謂平等原則，係指相同之事件應為相同之
處理，不同之事件則應為不同之處理，除有合理正當之事由外，否則不得為差別待遇
，合先明。本件中科院之預算雖分別依計畫編列人事費支應其員工之各項給與，但
實際上領受「品位加給」或「技術津貼」之非軍職人員，無論配屬之單位參與不同計
畫，均依該院所訂「科技人員品位加給支給標準表」、「技術員薪給標準表」之等級
，每月按級定額領取科技品位加給或技術津貼。且該院與其聘僱人員之約定事項亦載
明所指薪給，除實物代金及眷補費外，包括全部給與，其非軍職人員所領受之科技品
位加給或技術津貼，核屬因提供勞務所取得之報酬，應無行為時所得稅法第四條第八
款免納所得稅規定之適用。況被告於八十二年間派員前往該中科院瞭解結果，其支付
非軍職人員之科技品位加給及技術津貼確係按月給付方式，復經中科院八十一年十一
月三日（八一）訓誠字第一六八七三號函，說明該院各類薪資扣繳所得稅狀況：「以
該院於年度開始即訂有各項研究計畫，並按照研究計畫逐月實施。各項研究計畫除一
般經費外，為獎勵科技人員竭盡心智參與研發工作，另編列研發人員研究補助費及技
術津貼。為便利作業，研發人員研究補助費係採按月發放方式，再經由成本歸戶手續
，回歸計畫預算內（研究補助費採個案給付，必將增加人力及作業之負擔，不符經濟
效益）」等語。足見中科院給付非軍職員工之品位加給及技術津貼之所得，屬經常性
研究補助費給與，且依職級按月定額支給，為提供勞務所取得之報酬，依首揭規定，
核非免稅之薪資所得，被告依法發單補徵稅款，並未逾稅捐稽徵法第二十一條所定核
課期間，於法並無不合。至財政部（六十八）台財稅字第三八五○一號函釋說明：「
一、凡依職級按月定額發給者，應屬各該研究人員之薪資所得，應於給付時應依法辦
理扣繳，所得人並應於年度結算申報時合併申報課稅。二、如係按研究計畫個案給付
、並非通案按職級按月給付者，則為研究補助費，依法可免納所得稅。三、如屬第一
種情形，中科院以往未依法扣繳，所得人以往年度亦未申報納稅者，應即請中科院轉
知各所得人自行向稽徵機關補報並補繳應納稅款，可免予處罰，自六十九年一月起，
中科院應於給付時依法扣繳，所得人應於每年終後合併申報綜合所得稅。．．．」該
函釋係財政部依其法定職權所發布之命令，核與所得稅法及有關法規規定，並無違背
，且該函釋並未就系爭依職級按月定額發給之所得為應予免稅之承諾，又首揭所得稅
法之規定並未因修正而變更，行政院秘書長於八十四年十月十七日台八十四年財三七
○○七號函並非變更財政部（六十八）台財稅字第三八五○一號函釋，自無稅捐稽徵
法第一條之一、第四十八條之三、中央法規標準法第十六條及行政法信賴保護原則之
適用，亦不得因被告向上級機關請求函釋，而主張不溯既往原則免予補徵。而中小學
教師課後輔導等所得，與本件系爭所得，性質上並非相同之事件，本件被告所為課稅
之處分，亦無違平等原則。至所得稅法第八十九條第二項，乃就扣繳義務人未履行扣
繳責任，而有行蹤不明或其他情事，致無從追究之情形，所為之特別規定，並未排除
扣繳義務人短扣稅款時，稽徵機關得逕向納稅義務人徵收短扣稅款之職權，尤其並未
排除納稅義務人之納稅義務。所得稅法第九十四條係規定扣繳稅款之退補，並非排除
納稅義務人之納稅義務。又課稅與否應由稅捐稽徵機關依法認定，非可由事業團體或
機關自行認定之；另納稅義務人如有所得稅法第十四條第一項各類之所得，即應依同
法第七十一條規定申報納稅，而所得稅法第九十五條之規定，僅係為加強課稅資料之
正確性，授予稽徵機關調查及督促扣繳義務人對於扣繳報告之確實，是尚不因稽徵機
關未為調查或督促扣繳義務人，即認納稅義務人就其取得之所得不負申報納稅之義務
。從而，被告依據首揭法律規定，課徵本件系爭所得稅，無違憲法第一百六十五條、
第一百七十一條、中央法規標準法第五條、第六條、第七條、第十一條及所得稅法第
九十四條第一項之規定。原告主張，核無足採。本件事證明確，無行言詞辯論及命中
科院參加訴訟之必要，併此明。原處分洵無違誤，一再訴願決定，遞予維持，俱無
不合。原告起訴意旨，難謂為有理由，應予駁回。
據上論結，本件原告之訴為無理由，爰依行政訴訟法第二十六條後段，判決如主文。
中    華    民    國     八十九      年      六      月     二十二      日
                    行 政 法 院 第 一 庭
                                審 判 長 評  事      黃  綠  星
                                         評  事      藍  獻  林
                                         評  事      黃  璽  君
                                         評  事      廖  宏  明
                                         評  事      鄭  忠  仁
右  正  本  證  明  與  原  本  無  異
                                         法院書記官  陳  春  木
中    華    民    國     八十九      年      六      月     二十二      日


司法院資訊處製作；財團法人民間司法改革基金會備份。
